【裁判字號】    89,婚,635
【裁判日期】    900326
【裁判案由】    履行同居
【裁判全文】
臺灣臺北地方法院民事判決  八十九年度婚字第六三五號
    原      告  甲○○
    訴訟代理人  陳文松律師
    被      告  乙○○      住台北市○○街三八號
    訴訟代理人  陳水亮律師
    複代理人    郭振茂律師
右當事人間請求履行同居事件，本院判決如左：
    主    文
被告應於台北市○○○路○段二一六巷三二弄六號四樓與原告同居。
訴訟費用由被告負擔。
    事    實
甲、原告方面：
    一、聲明：如主文第一項所示。
    二、陳述：
        （一）兩造前於民國八十五年一月間結婚，婚後初始雙方感情尚稱融洽。然
              自八十八年間起，被告即常因與原告爭執後，即攜子離家未歸，經原
              告多方尋訪，始知其返回娘家居住，原告曾多次要求被告返家，然被
              告均拒絕返家。
        （二）被告離家業已一年有餘，其拒絕與原告履行同居生活，顯然違背夫妻
              之同居義務，為此提起本件訴訟等。
    三、證據：提出戶籍謄本、聲請調解通知書等件為證。
乙、被告方面：
    一、聲明：原告之訴駁回。
    二、陳述：
        （一）原告家庭富裕，但其本人個性自私、吝嗇、無家庭觀念。原告與被告
              結婚後，原告嫌棄被告沒有嫁妝，看不起被告，但被告母親出錢新台
              幣一百二十萬餘萬元供雙方所住房屋裝潢之用，並購買家具。而原告
              自結婚後，從未負擔家庭生計費用，一切均由被告負擔，而四年來亦
              未曾有感性之言語，甚至被告生日亦未曾送花，如此待遇，被告始終
              忍耐。
        （二）被告在美國生產期間，原告未曾支付任何費用，且未曾以電話表示關
              心。嗣於生產後，被告於八十七年五月回國，仍未負擔家庭生活費用
              ，並批評被告比菲傭不如。
        （三）原告自婚非但屢以被告無嫁妝，經常對被告嘲諷，且批評被告比菲傭
              不如，並恐嚇被告父親，其所為已逾越夫妻通常所能忍受之程度。且
              影響被告之人身安全。
    理    由
一、本件原告起訴主張
二、按「夫妻互負同居之義務，但有不能履行同居之正當理由者，不在此限。」民法
    第一千零一條有明文規定。而關於履行同居地，原則上係以夫妻共同生活之住所
    地為同居義務之履行地。而夫妻共同生活之住所，經司法院大法官會議釋字第四
    五二號解釋雖以：「（修正前）民法第一千零二條但書規定，雖賦予夫妻雙方約
    定住所之機會，惟如夫或贅夫之妻拒絕為約定或雙方協議不成時，即須以一方設
    定之住所為住所。又夫妻住所之設定與夫妻應履行同居之義務尚有不同，住所乃
    決定各項法律效力之中心地，非民法所定履行同居義務之唯一處所。夫妻縱未設
    定住所，仍應以永久共同生活為目的，而互負履行同居之義務，要屬當然。」，
    此項解釋固為保障夫妻之平等，然經八十七年六月十七日所修正公佈之民法第一
    千零二條規定：「夫妻之住所，由雙方共同協議之；未為協議或協議不成時，得
    聲請法院定之。法院為前項裁定前，以夫妻共同戶籍地推定為其住所。」。本件
    兩造對於夫妻之共同住所，既未曾為協議或依法聲請本院定之，則依其現狀，仍
    應推定夫妻共同戶籍地為其住所地，經查本件兩造之共同戶籍地係設於台北市○
    ○○路○段二一六巷三二弄六號四樓，此有戶籍謄本在卷可稽，是以上開住所地
    自推定為夫妻共同之住所地，亦即夫妻共同生活之處所，則雙方同居義務之履行
    地，自以該處所為履行地。
二、次以夫妻既依法負有同居之義務，則任何一方除有不能同居之正當理由外，自不
    得拒絕履行同居之義務。本件被告對於其未返家與原告共同生活以履行同居義務
    之事實固不爭執，惟其以「原告自婚後非但屢以被告沒有嫁妝，平時對被告冷嘲
    熱諷外、態度冷淡，於被告待產期間亦未聞問，仍縱情出遊，甚且在被告母親面
    前，批評被告比菲傭不如，甚至恐嚇被告父親。」及「被告未曾負擔家庭生活費
    用。」等情，因認其有不能履行同居之正當理由云云。然以夫妻互負同居之義務
    ，係基於兩性人格尊嚴平等保護之立場而定，而不能同居之正當理由，非主觀上
    片面認定，須綜合客觀因素而予衡量。若僅係夫妻間生活上步調或協調偶生齟齬
    縱然主觀上認以不能同居，而客觀上尚未達不能同居之程度時，不得拒絕履行夫
    妻同居之義務。經查本件被告所辯各節，均屬渠夫妻間之主觀事由，原告未負擔
    家庭生活或批評原告未有嫁妝及比菲傭不如等情，縱然屬實，亦屬雙方對於家庭
    生計費用之認知齟齬，客觀上不得資為不能同居之正當理由。且依兩造之婚齡已
    近五年，且均受高等以上教育，對上開夫妻間之相處問題，自當盡力協調以達共
    識，非得以之拒絕履行同居。從而，被告所辯各節，或無證據足以證明客觀上已
    達不勘共同生活之程度；或非屬不能同居之正當理由，是以，原告本於夫妻關係
    請求被告履行同居，依法尚無不合，應予准許。
三、又兩造之共同戶籍地設於台北市○○○路○段二一六巷三二弄六號四樓，而被告
    復無其他因素有不能居住該處所之客觀情事，本院依法酌定以上開地址之住所為
    履行同居義務之處所，併此敘明。
據上論結，本件原告之訴為有理由，依民事訴訟法第七十八條判決如主文。
中      華      民      國    九十      年      三      月    二十六    日
                                        台灣台北地方法院家事法庭
                                          法      官  鄭  堤  升
右正本係照原本作成。
如對本判決上訴，須於判決送達後二十日之不變期間內，向本院提出上訴狀。
中      華      民      國    九十      年      四      月      四      日
                                          書  記  官  王  俊  琇


司法院資訊處製作；財團法人民間司法改革基金會備份。
